臺灣士林地方法院刑事判決　　　　　　　 94年度訴字第493號
公　訴　人　臺灣士林地方法院檢察署檢察官
被　　　告　己○○
上列被告因違反洗錢防制法案件，經檢察官提起公訴（94年度偵
緝字第348 、349 號），被告為有罪之陳述，本院合議庭裁定由
受命法官獨任以簡式審判程序進行審理，並判決如下：
    主  文
己○○幫助掩飾因自己重大犯罪所得財物，累犯，處有期徒刑陸
月，如易科罰金以參佰元折算壹日。犯罪所得財物新臺幣壹仟伍
佰元及財產上之利益新台幣玖佰元均沒收，如全部或一部不能沒
收時，均以其財產抵償之。
    事  實
一、己○○曾因竊盜案件，經本院於民國89年4 月20日以89年度
    易字第153 號判決判處有期徒刑8 月確定，並於民國90年1
    月15日執行完畢。己○○雖明知申請金融機構帳戶使用係輕
    而易舉之事，一般人無故取得他人金融帳戶使用之行徑常與
    侵害財產性犯罪之需要密切相關，且交付存摺等帳戶資料予
    不熟識之他人使用，可能幫助不詳犯罪集團掩飾或隱匿其等
    因自己重大犯罪所得財物或財產上利益之用，致使被害人及
    警方追查無門之情況下，因積欠債務需款孔急，竟仍不違其
    本意，基於幫助他人掩飾因自己重大犯罪所得財物或財產上
    之利益之犯意，依照自稱「陳開光」之真實年籍姓名不詳之
    成年男子指示，於93年3 月10日先至臺北市北投區○○○路
    ○ 段422 號「誠泰商業銀行北投復興崗分行」，申請設立帳
    號000000000000號帳戶之存摺及提款卡，又至臺北市北投區
    ○○○路1 段2 號「臺北銀行北投分行」申請設立帳號0000
    00000000號帳戶之存摺及提款卡，並隨即持往臺北縣淡水鎮
    ○○○○路前，以每本新臺幣（下同）1,200 元代價，實出
    售予「陳開光」之成年男子，扣除己○○先前積欠「陳開光
    」之900 元，實際得款1,500 元。「陳開光」取得前開存摺
    及金融卡後，即由其等所組之詐欺集團成員於如附表所示日
    期，分別打電話或發送簡訊予如附表各編號所示被害人，分
    別以附表所示方式向各該被害人詐騙款項，而使被害人等將
    款項匯入如附表所示己○○上開人頭帳戶中，詐騙集團因而
    藉此掩飾、隱匿其常業詐欺重大犯罪所得，詐騙集團成員並
    立刻至某自動櫃員機將被害人等所轉入之款項以己○○所交
    付之各該人頭帳戶提款卡提領一空。嗣因各該被害人發覺有
    異而分別報警後，經警循線查獲上情。
二、案經臺北市政府警察局北投分局移送臺灣士林地方法院檢察
    署檢察官偵查起訴。
    理  由
一、認定犯罪事實所憑之證據及理由
(一)被告己○○於本院審理時自白上開犯罪事實，核與下列事證
    相符，自應採為證據。
(二)被害人丙○○、戊○○、丁○○、乙○○、甲○○於警詢中
    之指訴：於附表編號1 至5 所示時間、方式遭詐騙經過之情
    形明確（被害人丙○○、戊○○、丁○○、乙○○、甲○○
    於警詢中之陳述，雖均屬被告以外之人在審判外之言詞陳述
    ；然被告於本院94年10月3 日之審判期日，經本院調查證據
    提示該等被害人之指訴時，表示無意見，而未於言詞辯論終
    結前聲明異議，本院並審酌上開言詞陳述做成時之情況，認
    為適當，依刑事訴訟法第159 條之5 之規定，認可採為證據
    ）。
(三)卷附臺北銀行北投分行93年9 月20日北銀投金服字第936006
    2300號函附之被告帳戶轉帳明細表及對帳單各1 份、誠泰商
    業銀行北投復興崗分行93年4 月13日誠泰銀復興崗字第9300
    0018號函附之被告開戶資料、身分證影本及印鑑卡各1 份、
    誠泰商業銀行北投復興崗分行93年10月18日誠泰銀復興崗字
    第9300046 號函附之被告帳戶存款對帳單1 份：如事實欄所
    載之銀行帳戶確實是被告己○○所開立之事實。
(四)卷附臺新銀行自動櫃員機交易明細表影本2 張、中華郵政公
    司自動櫃員機儲戶交易明細表影本6 張、中國信託商業銀行
    存款存摺交易明細表影本1 份、合作金庫銀行存款存摺交易
    明細表影本1 份、郵政存簿儲金簿交易明細表影本1 份：被
    害人於附表所示時間匯款至被告所有如事實欄所載銀行帳戶
    之事實。
(五)金融存款帳戶，事關存戶個人財產權益之保障，與存戶之印
    鑑章、提款卡結合，其專屬性、私密性更形提高，除非本人
    或與本人具密切之關係者，難認有何理由可自由流通使用該
    存摺、印章、提款卡，一般人亦均有應妥為保管存摺、印鑑
    章、提款卡，以防止被他人冒用之認識，縱有特殊情況偶有
    將存摺、印鑑章、提款卡交付他人之需，亦必深入瞭解其用
    途後再行提供以使用，恆係吾人日常生活經驗與事理；且金
    融帳戶為個人理財之工具，申請開設金融帳戶並無任何特殊
    之限制，一般民眾皆可以存入最低開戶金額之方式申請開戶
    ，且可以在不同之金融機構申請多數之存款帳戶使用，並無
    何困難，此乃眾所週知之事實。則依一般人之社會生活經驗
    ，苟見非親非故之人不以自己名義申請開戶，反而以出價收
    購或租用之方式向他人蒐集金融機構帳戶供己使用，衡情對
    收購者將所收購之帳戶用於隱匿犯罪所得乙節當有預見。況
    觀諸現今社會上，詐騙集團收購人頭帳戶，持以作為信貸、
    手機簡訊詐欺之事，常有所聞，出賣或出借帳戶予非親非故
    之人，受讓人係為謀非正當資金進出，而隱瞞其資金流程及
    行為人身分曝光之不法使用，幾乎已成為人盡皆知之犯罪手
    法。且被告於偵查時供承其有看過報紙、聽過新聞說提供帳
    戶給他人，會被詐欺集團拿去使用等語，足徵被告確已預見
    「陳開光」等人組成之詐欺集團可能以其所出售之銀行帳戶
    作為掩飾或隱匿犯罪所得財物之用，且該等非法使用方法並
    不違於被告之本意，已至為明確。然卷內事證並無積極證據
    證明被告知悉「陳開光」等詐欺犯罪集團成員將如何犯罪，
    而無法於本件認定被告有常業詐欺之犯罪認識，且被告僅有
    出售上開銀行帳戶之行為，而對方付予被告之報酬亦僅區區
    1,500元，其可得之利益實少，尚難認被告有將實施常業詐
    欺犯行之人所為「掩飾」、「隱匿」之洗錢犯罪構成要件行
    為視為自己犯行之自己共同犯罪之意思，僅能認被告係基於
    幫助洗錢之不確定故意而為出售、交付上開銀行帳戶，以便
    利「陳開光」等人所組成之詐騙集團遂行其「掩飾」或「隱
    匿」因自己常業詐欺犯罪所得之財物或予以助力之洗錢構成
    要件以外之行為。
(六)復參以被害人乙○○、丙○○、戊○○、甲○○、丁○○指
    稱係遭電話或簡訊詐財而陸續匯入如附表所示之款項至被告
    前揭銀行帳戶，以「陳開光」所屬之詐騙集團濫發簡訊、電
    話予不特定人、又事先蒐購金融機構帳戶作為人頭帳戶、以
    精密之詐術誘使被害人入甕並至自動提款機轉帳後隨即將款
    項提領一空，係屬有計畫、集團性的犯罪之情狀觀之，「陳
    開光」之成年男子等人組成之詐欺集團，顯非出於偶發之普
    通詐欺犯罪，而係以意圖為自己不法之所有，以詐術使人將
    本人之物交付為常業無疑，彼等從事濫發簡訊、電話藉以詐
    欺取財之不法行為，自係恃此為生，應成立刑法第340條常
    業詐欺罪。
(七)綜上，被告提供上開銀行帳戶予「陳開光」等人組成之詐欺
    集團幫助彼等掩飾或隱匿因自己常業詐欺罪所得財物之犯行
    ，事證至為明確，被告犯行堪予認定。
二、論罪科刑之理由
(一)按洗錢防制法已於92年2 月6 日修正公布，並於同年8 月6
    日施行，修正後該法第9 條第1 項規定：「犯第2 條第1款
    之罪者，處五年以下有期徒刑，得併科新臺幣三百萬元以下
    之罰金」，同法第2 條第1 款復規定：「本法所稱洗錢，係
    指下列行為：一、掩飾或隱匿因自己重大犯罪所得財物或財
    產上之利益者」，而刑法第340 條規定之常業詐欺罪，係屬
    現行洗錢防制法第3 條第1 項第5 款所明定之重大犯罪，被
    告基於幫助洗錢之不確定故意，將自己名義之上開銀行帳戶
    售賣交付予「陳開光」，而使該常業詐欺犯罪集團於實施常
    業詐欺之重大犯罪時，得以利用被告帳戶供掩飾或隱匿因自
    己重大犯罪所得財物之用，係犯現行洗錢防制法第9 條第1
    項、刑法第30條第1 項前段之幫助掩飾或隱匿因自己重大犯
    罪所得財物罪。
(二)公訴人蒞庭論告時，雖認被告係基於掩飾或隱匿他人因重大
    犯罪所得財物之洗錢犯意，且被告於提供上開銀行帳戶予他
    人使用時，應可預見使用人可能將其提供之帳戶用於掩飾他
    人因重大犯罪所得之財物，而不違反其本意，應係犯洗錢防
    制法第2條第2款之罪，而當庭更正起訴法條為洗錢防制法第
    9條第2項之洗錢罪。然按洗錢防制法之制定，旨在防止特定
    重大犯罪不法所得之資金或財產，藉由洗錢行為，諸如經由
    各種金融機關或其他交易管道，轉換成為合法來源之資金或
    財產，切斷資金與當初犯罪行為之關連性，隱匿犯罪行為或
    該資金不法來源之本質，使偵查機關無法藉由資金之流向追
    查犯罪行為人，其所保護之法益為國家對特定重大犯罪之追
    訴及處罰。又洗錢防制法第2條第1款、第2款之洗錢行為係
    指行為人為「掩飾」或「隱匿」自己重大犯罪所得財物或財
    產上之利益（洗錢防制法第9條第1項之洗錢罪，係以行為人
    有「掩飾」、「隱匿」自己因重大犯罪所得之財物為其構成
    要件行為），或行為人「掩飾」、收受、搬運、寄藏、故買
    或牙保他人因重大犯罪所得財物或財產上之利益（同法第9
    條第2項之洗錢罪，係以行為人「掩飾」他人因重大犯罪所
    得之財物為其構成要件行為）。除利用不知情之合法管道（
    如金融機關）為之外，其他使所得財物或利益之來源合法化
    ，或改變該財物或利益之本質，以避免追訴處罰之掩飾、隱
    匿犯特定重大犯罪所得財產或利益之行為均屬之，故洗錢防
    制法第2 條第1 款、第2 款之所謂「掩飾」、「隱匿」等之
    洗錢行為，應就犯罪全部過程加以觀察，包括有無因而使重
    大犯罪所得之財物或財產上利益之性質、來源、所在地、所
    有權或其他權利改變，因而妨礙重大犯罪之追查或處罰，或
    有無阻撓或危及對重大犯罪所得之財物或財產上利益來源追
    查或處罰之行為在內。查被告本案行為能被評價成立犯罪者
    ，僅係其出售其所有名義之上開銀行帳戶予他人之行為而已
    ，且於其交付上開銀行帳戶之時，就其提供之上開銀行帳戶
    而言，非必然已有所謂之重大犯罪存在，遑論必然有何重大
    犯罪所得財物可資掩飾、隱匿，且被告單純提供交付上開銀
    行帳戶之行為，在洗錢過程中，僅屬一靜態行為，尚待他人
    之提領、轉帳行為之介入，始會使重大犯罪所得之財物或財
    產上利益之性質、來源、所在地、所有權或其他權利改變，
    因而妨礙重大犯罪之追查，則為「掩飾」、「隱匿」洗錢行
    為者，應為將被害人所匯入之款項由被告上開銀行帳戶提領
    、轉帳使來源合法化之人，被告僅單純提供上開銀行帳戶，
    並無證據足以證明確有參與嗣後提款、轉帳等屬「掩飾」或
    「隱匿」之洗錢犯罪構成要件行為，實難僅以被告出售其所
    有名義之上開銀行帳戶之行為，遽認即屬「掩飾」或「隱匿
    」之洗錢行為，至多僅可認定係對於「陳開光」等人所組成
    之詐騙集團為「掩飾」或「隱匿」因自己常業詐欺犯罪所得
    之財物之洗錢行為予以助力，此即與洗錢防制法第9 條第2
    項之構成要件有間。故本案起訴之法條顯有未當，惟起訴之
    基本犯罪事實同一，本院自得審理，爰變更起訴法條。
(三)又被告前因竊盜案件，經以89年度易字第153號判決判處有
    期徒刑8月確定，並於90年1月15日執行完畢，此有台灣高等
    法院被告前案紀錄表1份在卷可考，其前受有期徒刑執行完
    畢，於5年內再犯本件有期徒刑以上之罪，為累犯，應依刑
    法第47條之規定加重其刑。
(四)查被告前曾受如事實欄所載有期徒刑之執行，此有臺灣高等
    法院被告前案紀錄表附卷可考，其於有期徒刑執行完畢後5
    年以內，再犯本件最重本刑為有期徒刑以上之刑之罪，為累
    犯，應予加重其刑。
(五)被告所為幫助洗錢罪，屬從犯，依刑法第30條第2 項規定，
    減輕其刑。
(六)被告於本院審理時為有罪之陳述，坦承其本案犯罪之幫助洗
    錢犯意及行為，應依洗錢防制法第9 條第5 項後段之規定，
    遞予減輕其刑，並依法先加後減之。。
(七)爰審酌被告將銀行帳戶販賣予「陳開光」等人組成之詐欺集
    團供作常業詐欺犯罪所得財物洗錢之用，造成犯罪偵查困難
    ，幕後犯罪人得以逍遙法外，致使此類犯罪手法層出不窮，
    嚴重危害交易秩序與社會治安，及其智識、犯罪目的、手段
    尚稱平和、並未實際參與詐欺取財之犯行，責難性較小及所
    得利益頗微等一切犯罪情狀，量處如主文所示之刑，並諭知
    易科罰金之折算標準。
三、末按，犯洗錢防制法第9 條之罪者，因犯罪所得財物或財產
    上利益，除應發還被害人或第三人者外，不問屬於犯人與否
    ，沒收之。如全部或一部不能沒收時，追徵其價額或以其財
    產抵償之。該法第12條第1 項定有明文。是被告出賣前述帳
    戶幫助洗錢所得之財物1,500 元及所得之財產上利益9,00元
    ，均應依前開規定諭知沒收，如全部或一部不能沒收時，以
    其財產抵償之。
據上論斷，應依刑事訴訟法第273 條之1 第1 項、第299 條第1
項前段、第300 條，洗錢防制法第9 條第1 項、第5 項後段、第
12條第1 項，刑法第11條、第30條第1 項前段、第2 項、第47條
、第41條第1 項前段，罰金罰鍰提高標準條例第2 條，判決如主
文。
本案經檢察官鄭嘉欣到庭執行職務。
中　　華　　民　　國　　94　　年　　10　　月　　17　　日
                  刑事第三庭法  官  汪梅芬
以上正本證明與原本無異。
如不服本判決應於送達後10日內，向本院提出上訴狀。
                            書記官   林旻弘
中　　華　　民　　國　　94　　年　　10　　月　　17　　日
附錄論罪科刑法條：
洗錢防制法第9條第1項
犯第 2 條第 1 款之罪者，處 5 年以下有期徒刑，得併科新臺幣三百萬元以
下罰金。
附表：
 ┌──┬──────┬───┬───────────┐
 │編號│時間        │被害人│詐騙方法及詐得金額    │
 ├──┼──────┼───┼───────────┤
 │一  │93年3月18日 │乙○○│以電話告知其子林富軒積│
 │    │上午8時57分 │      │欠地下錢莊金錢，要求被│
 │    │許          │      │害人匯款90,000元至如事│
 │    │            │      │實欄所載被告臺北銀行北│
 │    │            │      │投分行之帳戶內，被害人│
 │    │            │      │不疑有他，因而將上揭款│
 │    │            │      │項匯入。              │
 ├──┼──────┼───┼───────────┤
 │二  │93年3月27日 │丙○○│以簡訊通知被害人，告知│
 │    │下午5時許   │      │信用卡遭人冒用，要求被│
 │    │            │      │害人前往自動櫃員機查詢│
 │    │            │      │帳戶金錢有無短少，依指│
 │    │            │      │示將199,976 元匯入如事│
 │    │            │      │實欄所載被告誠泰銀行北│
 │    │            │      │投復興崗分行之帳戶內。│
 │    │            │      │                      │
 ├──┼──────┼───┼───────────┤
 │三  │93年3月27日 │戊○○│詐騙方法同上，詐得金額│
 │    │晚間8 時30分│      │125,997元。           │
 │    │許          │      │                      │
 ├──┼──────┼───┼───────────┤
 │四  │93年3月27日 │甲○○│詐騙方法同上，詐得金額│
 │    │晚間9 時23分│      │22,898元、5,500 元、  │
 │    │許          │      │2,500 元，合計30,898元│
 ├──┼──────┼───┼───────────┤
 │五  │93年3月28日 │丁○○│詐騙方法同上，詐騙金額│
 │    │下午2 時50分│      │19,977元。            │
 │    │許          │      │                      │
 └──┴──────┴───┴───────────┘
